臺灣高等法院高雄分院刑事判決　　　　99年度上訴字第2026號
上　訴　人　臺灣高雄地方法院檢察署檢察官
被　　　告　邱達文
上列上訴人因被告公共危險案件，不服臺灣高雄地方法院99年度
訴字第1058號中華民國99年9 月29日第一審判決（起訴案號：臺
灣高雄地方法院檢察署98年度偵字第32899 號），提起上訴，本
院判決如下：
    主  文
上訴駁回。
    事  實
一、邱達文與張群會係夫妻關係，因邱達文懷疑張群會外遇而時
    有辱罵情事，平日夫妻感情即不甚和睦。邱達文於民國98年
    10月30日上午10時許，因故又與張群會在高雄縣美濃鎮吉洋
    里吉安14號住處發生爭吵，至中午12點多，邱達文向張群會
    索機車鑰匙要騎機車外出吃飯，張群會未同意交付，邱達文
    乃心生不滿，憤而於同日12時20分許，萌生放火燒毀張群會
    所有停放於住處屋外騎樓之車牌號碼號K27-117 號重型機車
    之犯意，趁張群會及邱達文母親邱劉連金、兄長邱富文在屋
    內客廳看電視之際，先推倒該機車後，以其所有之打火機點
    燃車尾漏於地上之汽油，以此方式放火燒毀張群會上開重機
    車，火勢旋即擴大延燒停放一旁之邱達文所有手拉車、腳踏
    車及車牌號碼OVG-336 號重機車車尾，並輕微燻黑該建築物
    騎樓面之牆面，致生公共危險。張群會見狀，旋即報請高雄
    縣消防局人員前往撲滅火勢，始未延燒房屋及鄰房，並經警
    自邱達文身上扣得放火所用之打火機1 個，而查獲上情。
二、案經張群會訴由高雄縣政府警察局旗山分局報告臺灣高雄地
    方法院檢察署檢察官偵查起訴。
    理  由
壹、程序事項：
一、按被告以外之人於偵查中向檢察官所為之陳述，除顯有不可
    信之情況者外，得為證據，刑事訴訟法第159 條之1 第2 項
    定有明文。證人張群會於檢察官偵訊時所為之陳述，均已具
    結擔保其真實性，檢察官及被告亦均同意作為證據，並無證
    據證明有何顯不可信之情事況，張群會復經原審及本院通知
    到庭，行交互詰問，對被告之反對詰問權保障自無不週，其
    於檢察官前之證述，依上開規定，即有證據能力。
二、按被告以外之人於審判外之言詞或書面陳述，除法律有規定
    者外，不得作為證據，刑事訴訟法第159 條第1 項定有明文
    。而上開條文所謂「法律另有規定者」係指同法第159 條之
    1 至第159 條之5 及第206 條等規定。按司法警察機關調查
    中之案件，或有量大或急迫之情形，為因應實務之現實需求
    ，認為當然有鑑定之必要者，基於檢察一體原則，由該管檢
    察長對於轄區內之案件，以事前概括選任鑑定人或囑託鑑定
    機關（團體）之方式，俾便轄區內之司法警察官、司法警察
    對於調查中之此類案件，得即時送請事前已選任之鑑定人或
    囑託之鑑定機關（團體）實施鑑定。本件高雄縣政府消防局
    98年11月9 日所為火災原因調查鑑定書1 份暨後附之火災原
    因調查鑑定書摘要、火災現場勘查人員簽到表、火災現場勘
    查紀錄及原因研判、火災出動觀察紀錄、告訴人談話筆錄各
    1 份，固屬被告以外之人於審判外之言詞陳述，惟既係受臺
    灣高等法院檢察署檢察長事前概括委任之鑑定機關所為之鑑
    定，依刑事訴訟法第208 條第1 項準用同法第206 條第1 項
    規定，自可以書面報告說明鑑定之過程及結果，而有證據能
    力。
三、被告以外之人於審判外之言詞或書面陳述，除法律有規定者
    外，不得作為證據，刑事訴訟法第159 條第1 項定有明文。
    又被告以外之人於審判外之陳述，雖不符前四條之規定，而
    經當事人於審判程序同意作為證據，法院審酌該言詞陳述或
    書面陳述作成時之情況，認為適當者，亦得為證據。當事人
    、代理人或辯護人於法院調查證據時，知有第159 條第1 項
    不得為證據之情形，而未於言詞辯論終結前聲明異議者，視
    為有前項之同意，刑事訴訟法第159 條之5 亦有明定。本判
    決以下所引言詞或書面之傳聞證據，檢察官及被告對其證據
    能力，於本院準備程序中均表示同意作為證據，而於本院調
    查證據時，亦均知悉有刑事訴訟法第159 條第1 項原則上不
    得作為證據之情形，惟均未於本院言詞辯論終結前聲明異議
    ，本院審酌證據資料作成時之情況，並無違法不當及證明力
    明顯過低之瑕疵，且無依法應排除其證據能力之情形，認以
    之作為證據應屬適當，刑事訴訟法第159 條之5 之規定，自
    均有證據能力。
貳、實體事項：
一、訊據被告邱達文對於上開時、地，曾與其配偶張群會發生爭
    吵，當天中午向張群會拿機車鑰匙被拒，及以打火機點火，
    致燒毀上開張群會之機車及其所有之手拉車、腳踏車及機車
    ，連同房屋牆面亦遭燻黑等事實，固坦認不諱，惟矢口否認
    有何故意放火犯行，辯稱：當時係為燒死地上螞蟻，不小心
    才燒到那些車子，不是故意縱火云云。惟查：
  (一)本件火災原因調查鑑定結果為：經火場勘查人員至現場勘查
    後研判本件火災原因：1.起火車輛研判：根據現場調查人員
    勘查結果及美濃消防分隊火災出動觀察紀錄縣美濃鎮○○街
    14號騎樓，共有兩部機車受燒，分別為車號K27-117 號及OC
    G-336 號機車，其中以車號K27-117 號機車燒毀程度較嚴重
    ，緊臨之建築物騎樓面輕微受燻黑，研判是由機車燃燒所造
    成，因此研判起火車輛為車號K27-117 號機車。2.起火處研
    判：檢視起火車輛燃燒後情形，發現後輪胎橡膠已經燒失，
    前輪則以西側輪胎橡膠燒失較嚴重，機車座墊及置物箱全部
    燒失，零件散落於機車左側地面，研判機車是傾倒後燃燒所
    造成，且車尾可燃物燃燒較明顯；另外觀察起火車輛旁手拉
    車上木板碳化燒失情形，同樣以接近機車後方附近較嚴重，
    因此研判起火處為車尾附近。3.起火原因研判(1)菸蒂因素之
    研判：根據車輛停放位置附近地面並無大量易燃物碳化情形
    ，因此除機車座墊可能被菸蒂引燃外，並無其他物品足以讓
    菸蒂引燃，且起火處附近平時往來人員也不多，又設有圍牆
    ，菸蒂不易滯留在機車座墊上。另外根據車主張群會供述，
    火災發生時曾聽到轟一聲，與菸蒂引燃之現象不符，因此本
    項因素應可排除。(2)電氣因素之研判：根據車主張群會供述
    得知火災發生時機車已停好，電源早已關閉，且機車電線火
    災後並未發現明顯短路熔痕，機車附近亦無電器燃燒或使用
    情形，因此電器因素應可排除。(3)機械因素之研判：根據車
    主張群會所述，起火機車車齡約5 年，一火災發生當時12時
    左右曾騎去買午餐，當時並無故障或異常情形，現場地面雖
    然有油漬反應，但應該是機車傾倒漏油所造成，因此研判機
    械因素應可排除。(4)人為縱火之研判：因起火機車為停止中
    起火，且該處並未發現來自機車本身之可疑火源，因此研判
    應為外來火源。其次根據起火車輛燃燒後情形，發現機車有
    傾倒現象，經求證車主張群會後，得知她們夫妻經常吵架，
    火災發生時她與婆婆劉連金及大伯邱富文正在家看電視，看
    見她先生邱達文走出門即聽到機車遭踢倒的聲音，之後邱達
    文走進客廳又出去，不到1 分鐘，就聽到轟一聲，機車已起
    火燃燒，顯示人為因素無法排除。邱達文雖稱要燒螞蟻，但
    經詢問張群會後，稱該處並無螞蟻，現場勘查後亦未發現該
    處有大量螞蟻屍體，因此研判本案起火原因以人為縱火的可
    能性最大，有高雄縣政府消防局98年11月9 日火災原因調查
    鑑定書及內附之火災原因調查鑑定書摘要、火災現場勘查人
    員簽到表、火災現場勘查記錄及原因研判、火災出動觀察記
    錄、談話筆錄、火災現場平面位置圖及物品配置圖及火災現
    場照片資料附卷可參（見偵卷第43頁至第63頁）。又證人即
    製作本案火災原因調查鑑定書之高雄縣政府消防局隊員彭保
    景亦到庭證稱：到現場時，機車就是倒的，現場有2 部機車
    ，起火那部車是倒的，機車下方有油漬燃燒痕跡外，地板上
    明顯可看出油漬燒過的痕跡，一直到圍牆、手拉車停放處都
    有油漬痕跡，圍牆上有油漬過煙燻的痕跡，現場鑑定時沒有
    看到報紙燃燒後的餘灰，本件應是人為縱火等語明確（見原
    審二卷第17頁反面）。被告先推倒該機車後，以其所有之打
    火機點燃車尾漏於地上之汽油，因而燒毀張群會上開重機車
    ，火勢旋即擴大延燒停放一旁之邱達文所有手拉車、腳踏車
    及車牌號碼OVG-336 號重機車車尾，並輕微燻黑該建築物騎
    樓面之牆面等客觀事實，應堪認定。
  (二)被告雖否認故意放火，辯稱：當時係為燒死地上螞蟻，不小
    心才燒到那些車子云云，惟查被告於警詢即已供承：伊當時
    確有推倒機車，致機車傾斜（警卷第5 頁）；於原審亦供稱
    ：其確有推機車等語（原審一卷第23頁），而依上開鑑定報
    告所述，根據起火車輛燃燒後情形，發現機車有傾倒現象，
    （將機車扶正後）發現零件散落於機車左側地面（參偵卷第
    61頁相片），研判機車是傾倒後燃燒所造成，足見車號K27-
    117 號機車於遭火燒毀之前已遭被告推倒在地。又證人張群
    會於檢察官偵訊時更證稱：「（你先生為何會去燒機車？）
    當天他早上有罵我說我外面有男人，我都沒有理他。到中午
    我跟我媽媽吃完飯，他在看電視沒有吃飯，我大伯回來了，
    就一起看電視，他突然說他要出門，但我沒有給他機車鑰匙
    ，他還是走出去。」等語明確（偵卷第37頁），而被告於火
    災前曾因故與其妻張群會發生爭吵，其當時向張群會拿取該
    機車鑰匙，張群會因尚在生氣拒絕交出鑰匙，及被告一見火
    勢即離開現場，並進入屋內經過客廳，往屋後廚房走去，又
    繞過廚房後面巷子，回到起火現場，既未報警亦未為滅火動
    作等情，並據證人張群會於原審及本院審理時證述屬實（原
    審卷第46頁、本院卷第33頁背面），綜合上情，被告向張群
    會索取車號K27-117 號機車鑰匙遭拒，憤怒之下，仍走出去
    ，將該機車推倒已如前述，被告倘係以打火機點火燒地上螞
    蟻，實無將該機車推倒之必要，且因此引燃火災，自會立即
    進屋通知當時在客廳看電視之張群會等人一起救火，然被告
    於火災發生後既未大聲呼叫救援，亦未報警，亦無何滅火舉
    動，其故意縱火燒毀上開張群會所有之機車，應已明確，其
    上開辯解顯無可信。被告於本院雖又辯稱：上開被燒毀之車
    號K27-117 號機車係伊所有，而非張群會所有之物云云，然
    該機車係張群會所有，為張群會出錢購買，登記於張群會名
    下，買車之款項係向被告的堂伯母借貸5 萬元，嗣後以其工
    作所賺之錢分期還清等事實，業經張群會於本院審理中到庭
    結證明確（本院卷第34頁），並有該機車車籍查詢資料在卷
    可按（偵卷第23頁），而被告於本院準備程序亦自承：該機
    車係張群會去買的，伊伯母係將買機車的錢交給張群會，買
    機車的車是由張群會在處理，伊不清楚。伊每個月有拿兩、
    三千元給張群會，然並非專門作為返還借款予伊大伯母等語
    在卷（本院卷第21、22頁），足見該機車確係張群會所有之
    物無訛。
  (三)至證人即被告母親邱劉連金於原審審理時固證稱：當天地上
    有很多螞蟻，被告用點燃的報紙去燒螞蟻，風吹過去火就燒
    起來等語在卷（原審二卷第15頁），然邱劉連金於機車起火
    時係在屋內客廳與邱富文及證人張群會看電視，電視機之擺
    設係面向門口，人則是背門坐著看電視，邱劉連金係看到起
    火後才出去查看等情，業經張群會於原審審理結證屬實（見
    原審二卷第46頁），又邱劉連金於原審證述時，就機車起火
    當時有無在客廳看電視，及有無在屋外看被告點燃報紙燒螞
    蟻，或起火後始探頭查看等節之前後證述亦反反覆覆不一致
    （見原審卷第16頁），則邱劉連金之證述是否可信，已有可
    疑，況證人邱劉連金證述被告點火燒螞蟻方式係點燃報紙去
    燒乙節，與被告於偵查中供陳：係用打火機點在很多螞蟻身
    上等語（偵卷第68頁），亦顯不相符合，證人邱劉連金上開
    證詞顯係附和被告之詞，不足採信。
  (四)按刑法第175條第1項所稱之「燒燬」，係指燃燒燬損之意，
    亦即標的物已因燃燒結果喪失其效用而言（最高法院87年度
    臺上字第1719號判決意旨參照），而所謂「致生公共危險」
    者，乃指危及不特定人或多數人生命、身體或財產之狀態，
    且應以具有理性及判斷力之通常人為標準客觀而為判斷。本
    件被告上述放火行為，既已致該機車燒燬而不堪使用，且旋
    即擴大延燒停放一旁之被告所有手拉車、腳踏車及車牌號碼
    OVG-336 號重機車車尾，並燻黑被告住處之牆面，已如前所
    述，顯見當時火勢非小，如非證人張群會緊急報警，並經消
    防人員即時加以撲滅，火勢即有波及被告房屋及鄰宅之可能
    ，是客觀上自已致生公共危險。
二、綜上所述，被告前開所辯，無非圖卸飾詞，殊無可採，本件
    事證明確，被告放火燒燬同法第173條及第174條以外之他人
    所有物之犯行，洵堪認定，自應依法論科。
三、核被告所為，係犯刑法第175 條第1 項之放火燒燬同法第17
    3 條及第174 條以外之他人所有物罪。按刑法上之放火罪，
    其直接被害法益為一般社會之公共安全，雖私人之財產法益
    亦同時受其侵害，然主要仍著重於社會之公共安全法益之保
    障（21年上字第391 號判例、最高法院79年度台上字第1471
    號判決意旨參照），是被告以一個放火行為除燒燬張群會之
    機車外，雖同時波及延燒被告所有之手拉車、腳踏車及車牌
    號碼OVG-336 號重機車，然此仍僅應評價為一放火行為，而
    論以實質上一罪，不另成立刑法第175 條第2 項放火燒燬住
    宅以外自己所有物罪。
四、原判決引用刑法第175條第1項予以論科，並爰審酌被告僅因
    細故與證人張群會發生爭執，即不念雙方夫妻情份，不思以
    理性方式解決紛爭，竟放火燒毀張群會之機車洩憤，火勢並
    有波及住家及鄰近房屋之可能，導致公眾生命、財產安全發
    生危險，所幸火勢經及時撲滅而未釀成更大災情，雖飾詞卸
    責，惟未有犯罪前科，素行尚稱良好，此有臺灣高等法院被
    告前案紀錄表在卷可按，及其犯罪之動機、目的、手段、智
    識程度、生活狀況、檢察官之求刑稍嫌過重等一切情狀，量
    處有期徒刑1年2月，並考量被告前未曾受有期徒刑以上刑之
    宣告，品行尚佳，已如前述，念其因一時失慮，致罹重典，
    為偶發初犯，經此起訴審判，應知所警惕，信無再犯之虞，
    認其刑罰以暫不執行其為適當，依刑法第74條第1項第1款併
    宣告緩刑3 年，及依刑法第74條第2 項第4 款，審酌被告守
    法觀念欠佳，且不知尊重他人法益，為確保其能記取教訓並
    建立尊重法治之正確觀念，認除前開緩刑宣告外，另有課予
    被告一定負擔之必要，爰命被告應向國庫支付新台幣5 萬元
    。並說明扣案之打火機1 個，為被告所有，係供其放火犯罪
    所用之物，依刑法第38條第1 項第2 款規定宣告沒收之。認
    事用法及量刑俱無違失。檢察官上訴意旨以被告否認犯罪，
    顯無悔意，原判決量處有期徒刑1 年2 月，並宣告緩刑3 年
    ，並未說明具體理由，有理由不備之違法，固非無見。惟原
    判決量刑及宣告緩刑並命被告向國庫支付5 萬元之理由，均
    如上述，並無理由不備之情形。且被告放火燒機車之行為，
    致生公共危險，固不足取，惟審酌其係與其當時之配偶爭吵
    ，心中一時激憤難平，情緒無法適當控制，而有此非行，而
    其放火處係在其住屋前之騎樓，惟仍有水泥圍牆區隔阻圍，
    非如一般路旁供行人來往之騎樓，且其放火之手段亦係單純
    引燃機車，並無加以其它燃料擴大火勢之行為，所造成之實
    害尚非重大，又被害人張群會於本院審理中亦到庭陳明已與
    被告離婚，其婆婆與子女仍與被告共同生活，請求法院原諒
    被告等語，本件宣告刑確有暫不執行為適當之理由，原審量
    處被告有期徒刑１年2 月，並予宣告緩刑3 年，且命其支付
    國庫5 萬元，並無違誤不妥之處，上訴意旨仍執前詞，指摘
    原判決不當，尚無理由，應予駁回。
據上論斷，應依刑事訴訟法第368條，判決如主文。
本案經檢察官鍾忠孝到庭執行職務。
中    華    民    國    100  年    3      月    30    日
                  刑事第十庭    審判長法  官  陳中和
                                      法  官  林水城
                                      法  官  蔡國
以上正本證明與原本無異。
如不服本判決應於收受本判決後10日內向本院提出上訴書狀，其
未敘述上訴理由者，並得於提起上訴後10日內向本院補提理由書
狀（均須按他造當事人之人數附繕本）「切勿逕送上級法院」。
中    華    民    國    100  年    3      月    30    日
                                      書記官  周青玉